【裁判字號】    94,上訴,3766
【裁判日期】    950117
【裁判案由】    妨害公務
【裁判全文】
臺灣高等法院刑事判決                94年度上訴字第3766號
上  訴  人  臺灣臺北地方法院檢察署檢察官
被      告  甲○○
上列上訴人因被告妨害公務案件，不服臺灣臺北地方法院94年度
訴字第951號，中華民國94年10月26日第一審判決（起訴案號：
臺灣臺北地方法院檢察署94年度偵緝字第309 號），提起上訴，
本院判決如下：
    主  文
原判決撤銷。
甲○○損壞公務員職務上掌管之物品，處有期徒刑壹年，緩刑參
年。
    事  實
一、甲○○因不滿第十一任總統、副總統選舉結果，於民國93年
    4月3日下午，前往臺北市中正區中正紀念堂參加中國國民黨
    所舉辦之「抗議選舉不公、要求驗票」集會。在該次集會核
    准時間過後，部分在場之不特定之抗議民眾仍不願解散，甲
    ○○與此等不特定之抗議民眾並朝臺北市中正區○○○○○
    道與中山南路口之警方管制區前自動集合。同日下午6時31
    分許，現場民眾開始鼓譟，企圖闖越警方所架設之蛇籠鐵絲
    網，進入管制區內。同日下午6時31分26秒時，現場即有多
    人先後以路邊停車告示牌擲向蛇籠鐵絲網，甲○○亦基於妨
    害公務及損壞公務員職務上掌管之物品罪犯意，於同日下午
    6時31分38秒至44秒間，拿起放置路邊之停車告示牌丟向蛇
    籠鐵絲網，而以拋擲停車告示牌之方式，損壞警方基於職權
    現場為區隔群眾、維護公眾安寧秩序所架設之蛇籠鐵絲網，
    致警方職務上所掌管之蛇籠鐵絲網因而遭到毀損破壞，喪失
    得以收回擺放阻隔群眾之功能，同時以此強暴之手段，妨害
    現場值勤警員依法執行阻絕未申請合法集會群眾之勤務，而
    強行進入管制區域內。
二、案經台北市政府警察局中正第一分局報請臺灣臺北地方法院
    檢察署檢察官偵查起訴。
    理  由
一、被告甲○○經合法傳喚未到庭，然上揭犯罪事實，業據被告
    於原審審理時坦承不諱，並有員警現場蒐證之照片五張在卷
    可稽（見93年度偵字第8019號偵卷第3頁正面、29頁背面、9
    頁正面），而經原審勘驗員警現場蒐證之錄影帶，亦顯示被
    告確曾於93年4月3日下午6時31分38秒至44秒間，身著白色
    高領衣服在遊行人群中，手持「禁止停車」告示牌往員警所
    架設之蛇籠鐵絲網丟擲（見原審卷第40頁）。綜此，足認被
    告之自白核與事實相符。是本件事證明確，被告之犯行堪以
    認定，應予依法論科。
二、按刑法第135條第1項之罪，以對於公務員依法執行職務時施
    強暴脅迫為要件。此之所謂施強暴，不以對於公務員之身體
    直接實施暴力為限，凡以公務員為目標，而對物或對他人施
    暴力，其結果影響及於公務員之執行職務者，亦屬之。再刑
    法第135條第1項之妨害公務罪，以行為人對於公務員依法執
    行職務時，施以強暴、脅迫，即屬當之。該條所稱「強暴」
    ，係指一切有形力即物理力之行使而言，不問其係對人或對
    物為之均包括在內；所稱「脅迫」，則指以侵害生命、身體
    、自由、名譽、財物之不法為目的之意思，通知對方足使其
    生恐怖之心之一切行為而言。而刑法第136條第1項雖明定公
    然聚眾犯刑法第135條之罪，依首謀、下手實施強暴脅迫、
    在埸助勢之人三類犯罪程度，分別論罪科刑，但「刑法上所
    謂聚眾，係指多眾集合而有隨時可以增加之狀況而言，而刑
    法第136條第1項之所謂下手實施強暴脅迫者，尤須以首謀者
    為前提。」，亦經最高法院著有51年度台上字第2220號判決
    可參，因此若無證據證明群眾集合是由首謀者公然集合不特
    定之多數人者，於群眾自動集合時若有人於公務員依法執行
    職務時下手實施強暴脅迫，對該行為人自僅能依刑法第135
    條第1項論處。又刑法第138條所規定之毀損公務上掌管物品
    罪，其所稱之「毀棄」，係指毀滅或拋棄公務員職務上掌管
    之物品，使整個行為客體全部滅失；而所稱「損壞」，係指
    損害破壞該等物品，使該等物品之外形因而改變，並喪失其
    效用而言。
三、被告在現場持停車告示牌擲向蛇籠鐵絲網，顯係以對物施用
    有形物理力之方式，向立於蛇籠鐵絲網後之值勤員警施用強
    暴甚明。本件員警所架設之蛇籠鐵絲網已遭被告及現場其他
    民眾所丟擲之禁止停車告示牌壓倒在地扭曲變形，而無法區
    隔群眾，有現場照片在卷可稽（見93年度偵字第8019號偵卷
    第29頁）。被告所丟擲之停車告示牌以及現場蛇籠鐵絲網，
    均以金屬製成，且蛇籠鐵絲網為求能迅速擺放及便於收回，
    倘遭外力衝擊而有所變形，即已屬喪失原有功能。被告以停
    車告示牌丟向蛇籠鐵絲網，並壓覆於上，蛇籠鐵絲網遭此外
    力衝擊，致變形而無法正常使用，自屬當然之事。是被告所
    為，係犯刑法第135條第1項之妨害公務罪及同法第138條之
    毀損公物罪。被告以一行為同時觸犯妨害公務罪及毀損公物
    罪，為想像競合犯，依刑法第55條規定，應從一重以毀損公
    物罪處斷。起訴書認被告係犯刑法第136條第1項之公然聚眾
    妨害公務罪及同法第138條之毀損公物罪，再依刑法第55條
    規定，應從一重以公然聚眾妨害公務罪處斷，但查本件係中
    國國民黨於93年4月3日在中正紀念堂舉辦之「抗議選舉不公
    、要求驗票」集會，係經該黨向台北市政府合法申請並經核
    准之集會，該次集會已逾核准時間後，群眾仍不願解散並朝
    管制區前集合，而參與之民眾固屬不特定多數人，但因卷內
    並無任何證據足資證明，此等不特定多數人之集合是由某位
    或多位首謀故意公然促成的，揆諸前開說明被告自無觸犯刑
    法第136條第1項公然聚眾妨害公務罪之餘地，檢察官原起訴
    之罪名，尚有未洽，起訴法條應予變更。
四、原審以被告事證明確，予以論罪科刑，固非無見，惟如前述
    被告不成立刑法第136條第1項公然聚眾妨害公務罪，但原審
    卻認被告係犯刑法第136條第1項之公然聚眾妨害公務罪及同
    法第138條之毀損公物罪，再依刑法第55條規定，應從一重
    以公然聚眾妨害公務罪處斷，自有未洽。檢察官上訴意旨以
    此理由，請求撤銷原判決，即有理由，自應由本院將原判決
    撤銷，另為適法之諭知。爰審酌被告係國中畢業之學歷，平
    時以裝修冷氣為業，智識程度非高。又被告係因93年國內總
    統大選過程中，發生總統候選人於選舉前一天被槍擊事件，
    認有選舉不公之情事，於參與「抗議選舉不公、要求驗票」
    正常集會時間外，復在現場眾多示威遊行民眾鼓譟之情況下
    ，始一時衝動為本件犯行之犯罪動機及目的。及被告在國內
    因該次總統大選而陷於嚴重分裂對峙之際，不思以正常途徑
    表達意見，而以激烈之舉動為本件犯行，顯將助長國內政經
    局勢之動盪，破壞社會安寧之秩序，但以其尚未造成執行職
    務公務員人身之傷害等一切情狀，量處如主文第二項所示之
    刑，以示懲儆。
五、被告未曾受有期徒刑以上刑之宣告，此有本院被告前案紀錄
    表附卷可佐，而雖然被告曾因酒後駕車經原審及國防部北部
    地方軍事法院分別判處罰金新台幣二萬元及三萬元確定，但
    被告上開二酒後駕車案件均已執行完畢，此有本院被告前案
    紀錄表及國防部北部地方軍事法院91年度信判字第123號判
    決影本暨國防部台南監獄94年12月8日量闔第0940005063號
    函附卷可佐，是尚難以被告曾因酒後駕車經判刑確定，即認
    被告為素行不佳之人，是審酌被告因不滿第十一任總統、副
    總統選舉結果，而認93年總統大選有選舉不公之情事，始在
    現場示威遊行民眾鼓譟之情況下為本件犯行，被告經此偵、
    審程序後，當知所警惕而無再犯之虞，因認所宣告之刑以暫
    不執行為適當，爰併予宣告緩刑三年，以勵自新。至於檢察
    官於上訴意旨另認原審予被告緩刑諭知為不當一節，如前述
    被告基於其政治理念犯下本案固屬不當，但被告為年僅二十
    幾歲之青年人，行事難免衝動，經本件偵、審程序後，其當
    知悔改，是原審予被告緩刑諭知三年，尚難謂有何不當，故
    檢察官此部分上訴，自難認有理由，只是如前述本件原審認
    事用法上，尚有未洽，原判決既經本院撤銷，另為適法之諭
    知，自毋須駁回檢察官此部分上訴，附此敘明。
六、被告經合法傳喚，無正當理由不到庭，爰不待其陳述逕行判
    決。
據上論斷，應依刑事訴訟法第369條第1項前段、第371條、第364
條、第299條第1項前段、第300條，刑法第135條第1項、第138條
、第55條、第74條第1款，罰金罰鍰提高標準條例第1條前段，判
決如主文。
本案經檢察官郭啟東到庭執行職務。
中    華    民    國    95  年    1       月    17    日
                  刑事第十六庭審判長法  官  葉騰瑞
                                    法  官  莊明彰
                                    法  官  黃俊明
以上正本證明與原本無異。
如不服本判決，應於收受送達後十日內向本院提出上訴書狀，其
未敘述上訴之理由者並得於提起上訴後十日內向本院補提理由書
（均須按他造當事人之人數附繕本）。
                                    書記官  廖婷璇
中    華    民    國    95    年    1     月    17    日
附錄：本案論罪科刑法條全文
刑法第135條第1項
對於公務員依法執行職務時，施強暴脅迫者，處三年以下有期徒
刑、拘役或三百元以下罰金。
刑法第138條
毀棄、損壞或隱匿公務員職務上掌管或委託第 3 人掌管之文書、
圖畫、物品，或致令不堪用者，處五年以下有期徒刑。


司法院資訊處製作；財團法人民間司法改革基金會備份。
